【裁判字號】    96,上,934
【裁判日期】    970229
【裁判案由】    聲請閱覽或影印等
【裁判全文】
臺灣高等法院民事判決                   96年度上字第934號
上  訴  人  甲○○
被上  訴人  同信天廈管理委員會
法定代理人  丙○○
訴訟代理人  李文傑律師
複代  理人  乙○○
上列當事人間聲請閱覽或影印等事件，上訴人對於中華民國96年
10月4日臺灣新竹地方法院95年度訴字第888號第一審判決提起上
訴，本院於96年2月14日言詞辯論終結，判決如下：
    主  文
上訴駁回。
第二審訴訟費用由上訴人負擔。
    事實及理由
一、上訴人主張：伊自民國91年起遷入新竹市○○路○段126號10
    樓之7房屋（以下稱系爭房屋）， 為該房屋所在同信天廈大
    廈（以下稱系爭大廈）之住戶，該大廈並已成立同信天廈管
    理委員會即被上訴人。因伊發現被上訴人之運作有異，故向
    其請求交付所保管之規約、公共基金餘額、會計憑證、會計
    帳簿、財務報表、欠繳公共基金與應分攤或其他應負擔費用
    情形、管理委員會會議紀錄及區分所有權人會議紀錄等文件
    供伊閱覽或影印，惟被上訴人均置之不理。雖被上訴人現已
    提出部分文件供伊閱覽或影印，惟迄今尚有86年起至93年止
    之支出傳票及總分類帳等文件（以下稱系爭文件）仍拒不交
    付等情。爰依公寓大廈管理條例第35條規定，求為命被上訴
    人將系爭文件交付伊閱覽或影印，並不得為妨害伊閱覽或影
    印行為之判決。原審為上訴人敗訴之判決，上訴人不服提起
    上訴，上訴聲明：(一)原判決廢棄。(二)被上訴人應將其所保管
    自86年度起至93年度止之支出傳票、總分類帳交付上訴人閱
    覽或影印，並不得為妨害上訴人閱覽或影印之行為。
二、被上訴人則以：上訴人現已非系爭大廈之區分所有權人，亦
    非公寓大廈管理條例第35條所稱之利害關係人，其訴欠缺權
    利保護要件；縱認上訴人為利害關係人，其亦未證明有閱覽
    系爭文件之必要；伊前已提出現存相關資料供上訴人閱覽影
    印，未有妨害之情事；又系爭文件於伊召開當年度之區分所
    有權人會議時，均已提供予區分所有權人閱覽，並獲認可。
    而系爭文件應保管之期限法無明文，系爭大廈住（用）戶公
    約及歷年區分所有權人大會亦未有保管期限之規定或決議，
    因伊無存放、保管相關資料之處所，致系爭文件均已佚失，
    伊無從交付，亦無從妨害上訴人閱覽或影印，又系爭文件之
    佚失無可歸責於伊等語，資為抗辯。並答辯聲明：上訴駁回
    。
三、查上訴人於94年12月間委請律師發函請求被上訴人提供系爭
    大廈社區公共基金餘額、會計憑證、會計帳簿、財務報表、
    欠繳公共基金與應分攤或其他應負擔費用情形、管理委員會
    會議紀錄及區分所有權人會議紀錄供上訴人閱覽並影印，惟
    被上訴人之主任委員林瑞香於95年1月18日住戶大會會議聲
    明「帳冊等報表均保存1年， 逾期不存留也無法供查閱」等
    事實，為兩造所不爭，復有律師函、94年度住戶大會會議記
    錄等件附卷為證，堪信為真實。
四、上訴人主張，伊為利害關係人得依公寓大廈管理條例第35條
    規定，請求閱覽或影印系爭文件，被上訴人不得為妨害行為
    等情，為被上訴人所否認，並以前揭情詞置辯。經查：
  (一)按利害關係人於必要時，得請求閱覽或影印規約、公共基金
    餘額、會計憑證、會計帳簿、財務報表、欠繳公共基金與應
    分攤或其他應負擔費用情形、管理委員會會議紀錄及區分所
    有權人會議紀錄，管理負責人或管理委員會不得拒絕，公寓
    大廈管理條例第35條定有明文。而所謂利害關係人除區分所
    有權人外應包含住戶在內，又依同條例第3條第8款規定，住
    戶係指公寓大廈之區分所有權人、承租人或其他經區分所有
    權人同意而為專有部分之使用者或業經取得停車空間建築物
    所有權者。惟利害關係人本於前開條文規定請求閱覽或影印
    相關文件，仍須證明有其必要性，始得為之。查系爭房屋於
    92年7月3日登記為上訴人配偶彭麗玉所有，復於94年12月20
    日移轉登記予上訴人， 再由上訴人於96年5月18日移轉登記
    予其女林青瑜，有新竹市地政事務所電子謄本、戶籍謄本附
    卷可稽（見本院卷第25、78頁），被上訴人雖抗辯，上訴人
    於94年12月20日以前及96年5月18日以後， 非系爭大廈之區
    分所有權人，則非利害關係人云云。然系爭房屋自92年7月3
    日迄今或為上訴人配偶彭麗玉所有、或為上訴人或其女林青
    瑜所有，被上訴人並自承上訴人居住於系爭房屋兼作記帳事
    務所使用（見本院卷第21頁），是上訴人自92年7月3日至94
    年12月20日以前，及96年5月18日迄今， 雖非系爭房屋之所
    有權人，然亦係經其配偶彭麗玉及女林青瑜同意而使用系爭
    房屋，依前開規定，即為系爭大廈住戶，而得為利害關係人
    。惟上訴人請求閱覽、影印系爭文件，僅泛稱爾來發現被上
    訴人之運作有異云云，並未舉出有何具體情事，而有客觀上
    之必要性，亦未提出證據證明之，依前揭說明，其請求即無
    理由。
  (二)從而，上訴人本於公寓大廈管理條例第35條規定，請求被上
    訴人將系爭文件交付上訴人閱覽或影印，並不得為妨害上訴
    人閱覽或影印之行為，為無理由，不應准許。原審為上訴人
    敗訴之判決，並無不合。上訴意旨指摘原判決不當，聲明廢
    棄改判，為無理由，應予駁回。
五、兩造其餘關於系爭文件是否佚失之攻擊防禦方法，與本判決
    之論斷已不生影響，爰不一一論駁，附此敘明。
六、據上論結，本件上訴為無理由。依民事訴訟法第449條第1項
    、第78條，判決如主文。
中    華    民    國    97    年     2    月    29    日
                    民事第十一庭
                        審判長法  官   鄭雅萍
                              法  官   蘇芹英
                              法  官   詹文馨
正本係照原本作成。
如不服本判決，應於收受送達後20日內向本院提出上訴書狀，其
未表明上訴理由者，應於提出上訴後20日內向本院補提理由書狀
（均須按他造當事人之人數附繕本）上訴時應提出委任律師或具
有律師資格之人之委任狀；委任有律師資格者，另應附具律師資
格證書及釋明委任人與受任人有民事訴訟法第466條之1第1項但
書或第2項（詳附註）所定關係之釋明文書影本。
中    華    民    國    97    年    2     月    29    日
                              書記官   董曼華
附註：
民事訴訟法第466條之1（第1項、第2項）：
對於第二審判決上訴，上訴人應委任律師為訴訟代理人。但上訴
人或其他法定代理人具有律師資格者，不在此限。
上訴人之配偶、三親等內之血親、二親等內之姻親，或上訴人為
法人、中央或地方機關時，其所屬專任人員具有律師資格並經法
院認為適當者，亦得為第三審訴訟代理人。


司法院資訊處製作；財團法人民間司法改革基金會備份。
